臺灣桃園地方法院刑事判決　　　　　　　96年度易字第1070號
聲　請　人　臺灣桃園地方法院檢察署檢察官
被　　　告　甲○○○○○○
　　　　　　　　　　　GORB.
　　　　　　　　　　現羈押於臺灣桃園看守所龍潭女所
指定辯護人　本院公設辯護人乙○○
上列被告因違反入出國及移民法等案件，經檢察官提起公訴（96
年度偵字第13361 號），本院判決如下：
    主  文
甲○○○○○○共同行使變造護照，足以生損害於公眾，處有期
徒刑參月，如易科罰金，以新臺幣壹仟元折算壹日。又共同未經
許可入國，處有期徒刑肆月，如易科罰金，以新臺幣壹仟元折算
壹日，減為有期徒刑貳月，如易科罰金，以新臺幣壹仟元折算壹
日。扣案變造署名「甲○○○○○○」之印尼國護照壹本（護照
號碼：M912327 號，含換貼之甲○○○○○○照片壹張）、中華
民國簽證一件（簽證號碼：095JKT013803號，含換貼之甲○○○
○○○照片壹張），均沒收。刑之執行完畢或赦免後驅逐出境。
應執行有期徒刑肆月，如易科罰金，以新臺幣壹仟元折算壹日。
扣案變造署名「甲○○○○○○」之印尼國護照壹本（護照號碼
：M912327 號，含換貼之甲○○○○○○照片壹張）、中華民國
簽證一件（簽證號碼：095JKT013803號，含換貼之甲○○○○○
○照片壹張），均沒收。刑之執行完畢或赦免後驅逐出境。
    事　實
一、NURYATI 係印尼國籍人士，為求來臺與臺灣籍人結婚，並藉
    此在臺工作賺錢，於民國九十五年八月間某日，在印尼國雅
    加達，以印尼盾一千二百萬元之代價，與某真實姓名不詳英
    文姓名為「LEI CHANERA 」之臺灣籍成年男子，及某真實姓
    名不詳之成年人士，共同基於非法入境臺灣，及行使變造印
    尼國護照就我國而言屬特種文書之犯意聯絡，先由「LEI CH
    ANERA 」及該某真實姓名不詳之成年人士，共同在某不詳時
    、地，持不詳之人所有屬真正之印尼國護照（護照號碼為M9
    12327號），將其上之基本資料頁變造姓名為「NURYATI」，
    並更換護照內頁第十一至第十六頁，另換貼NURYATI 之相片
    於其上，並變造中華民國簽證（簽證號碼為095JKT013803號
    ），換貼NURYATI 之相片重印一件，附於上述變造護照內，
    再於九十五年年九月十一日晚間某時許，將上述變造護照及
    簽證交予NURYATI ，NURYATI 旋即於同年九月十二日晚間九
    時五分許，搭乘長榮航空公司BR238 號班機抵臺，並出示上
    述偽造印尼護照及變造中華民國簽證，供我國內政部警政署
    航空警察局之證照查驗員警查驗，而未經許可入境臺灣，其
    後於在臺中市從事按摩工作。於九十六年六月一日某時許，
    在臺中市某處，經臺中市政府警察局第二分局永興派出所警
    員盤查時，自其所持變造印尼護照及中華民國簽證中，發覺
    其為逾期居留之外籍人士，旋即將NURYATI 交由移民署臺中
    市專勤隊收容，並辦理遣送出境事宜，而於九十六年六月十
    一日上午八時二十五分許，在桃園國際機場第一航廈出境查
    驗台，復基於同前行使變造護照之概括犯意，持上述變造之
    印尼護照及中華民國簽證，供我國內政部警政署航空警察局
　　之證照查驗員警查驗時，發覺有異而當場查獲，並查扣偽造
  　之印尼國護照一本及內含變造之中華民國簽證。
二、案經內政部入出國及移民署國境事務大隊移送臺灣桃園地方
    法院檢察署檢察官偵查起訴。
　　理　由
壹、證據能力部分
一、入出國及移民署國境事務大隊鑑識調查隊鑑識報告
　(一)按法院或檢察官得囑託醫院、學校或其他相當之機關、團體
  　為鑑定，或審查他人之鑑定，並準用（刑事訴訟法，以下同
    ）第二百零三條至第二百零六條之一之規定；其須以言詞報
    告或說明時，得命實施鑑定或審查之人為之。第一百六十三
    條第一項、第一百六十六條至第一百六十七條之七（交互詰
    問相關規定）、第二百零二條（鑑定人應於鑑定前具結）之
    規定，於前項由實施鑑定或審查之人為言詞報告或說明之情
    形準用之。刑事訴訟法第二百零八條第一、二項定有明文。
    此即所謂「機關（團體）鑑定」之制度。另按證人、鑑定人
    依法應具結而未具結者，其證言或鑑定意見，不得作為證據
    。刑事訴訟法第一百五十八條之三，定有明文。又依據同法
    第一百八十六條第一項前段、第二百零二條規定，除法律有
    特別規定定外，證人、鑑定人於陳述或鑑定前，原則上均應
    具結，以符法律明定之調查證據程序，始符嚴格證明法則。
    有疑問者，刑事訴訟法第二百零八條可否解釋為同法第二百
    零二條之特別規定，因而排除同法第一百五十八條之三之適
    用，使得並無具結之機關（團體）鑑定，具有證據能力？實
    務多數見解似採肯定說，實務操作上向來將「機關鑑定」與
    所謂「自然人鑑定」區分，認為後者依據同法第二百零二條
    應為具結，而前者因為修正前本條規定，並無必須命實際為
    鑑定之人為具結之明文，亦無準用同法第二百零二條之規定
    ，實務因而認為，於囑託機關鑑定時，縱未命該醫院實際為
    鑑定之人簽名蓋章及具結，仍不得任意指為採證違背法則（
    最高法院七十五年台上字第五五五五號判例）。又修正後即
    現行本條第一項雖增訂「得命實施鑑定或審查之人，以言詞
    報告或說明」之規定，並且於同條第二項明定實施鑑定或審
    查之人為言詞報告或說明，「準用第二百零二條（即應具結
    ）」之規定。解釋上前述實務見解所認為「機關鑑定無庸具
    結」之見解仍未因本條修正而改變，僅係法院或檢察官命實
    施鑑定或審查者以言詞報告或說明時，「準用」應具結之規
    定。本院以為，不論修正前或後之規定，解釋上均未排除機
    關鑑定，其實際實施鑑定者，仍應具結之規定，換言之，刑
    事訴訟法第二百零二條之規定仍應「適用」於機關鑑定，理
    由如下：
  １所謂「機關鑑定」之制度，係立法者授權法院或檢察官於選
    任個別自然人實施鑑定之外，亦得囑託具公信力之專業機關
    、團體進行鑑定，但這並不表示鑑定人即為「機關、團體」
    ，而非自然人，蓋司法機關通常無法確知某特定自然人具有
    某特定專業知識能力，惟可以囑託該特定專業機關團體為鑑
    定，該機關團體自僅得委由機關團體中之某位或某幾位特定
    自然人實施鑑定，機關或團體本身無可能為鑑定人，例如囑
    託「內政部刑事警察局」為鑑定機關，為槍、彈是否具殺傷
    力之鑑定，刑事警察局自僅能委由機關內具特定專業機械、
    彈藥知識之人擔任此鑑定任務，此時鑑定人仍為「刑事警察
    局之該特定專業人員」，而非「刑事警察局」該機關，解釋
    上該專業人員（可能為司法警察或公務員或委外之專業人士
    ）當然應依刑事訴訟法第二百零二條之規定具結，豈能僅因
    為其任職於或受委託於某機關、團體，即因而免除具結之義
    務（相同見解，請參見林鈺雄教授，刑事訴訟法，上冊總則
    編，二００四年九月，四版，第四八六頁）。
  ２不論修正前並無「準用」第二百零二條之明文，或修正後規
    定，鑑定後以言詞報告或說明時，始「準用」該條之規定，
    正突顯出鑑定人應具結，本係「直接適用」刑事訴訟法第二
    百零二條之結果，自無再藉由同法第二百零八條「準用」之
    餘地。現行第二百零八條第二項之「準用」規定，應係錯誤
    規定，解釋上直接適用同第二百零二條即可，至少該準用規
    定之適用，應採目的性限縮之適用態度，解釋上應與同法第
    二百零八條第一項為體系解釋，係指「機關或團體」該「法
    人本身」不用具結，如當事人對於機關（團體）出具之鑑定
    結果不爭執，即令實際實施鑑定之自然人未於該機關（團體
    ）出具之鑑定書中具結，該鑑定書仍具證據能力，惟如當事
    人任一方有所爭執時，即應命實際鑑定之自然人到庭陳述或
    報告，此時該特定人應係於製作書面鑑定書，即「鑑定後」
    具結，所以與第二百零二條所規定「鑑定前」之具結尚有不
    同，所以立法者規定「準用」之。
  ３按鑑定之經過及其結果，應命鑑定人以言詞或書面報告。刑
    事訴訟法第二百零六條第一項定有明文。刑事訴訟法第一百
    五十九條第一項之立法理由因而認為鑑定人之鑑定報告書，
    不受傳聞法則之限制，而具證據能力。惟鑑定報告書通常係
    鑑定機關（鑑定人）於審判外所製作之書面，其屬審判外之
    陳述性質，甚為明確，同法第二百零六條第一項之規定，旨
    在規範鑑定人就其鑑定之經過及結果，得以言詞或書面之方
    式陳述而已，亦即解釋上到庭之鑑定人得以言詞陳述，並輔
    以書面、圖表等文字說明，不應以曲解本條，反使得鑑定人
    免除其到庭接受調查程序之義務（相同見解參見陳運財教授
    ，傳聞法則之理論與實踐，月旦法學雜誌，第九七期，第一
    ０三頁以下）。足見該條項立法理由尚值商榷。解釋上機關
    鑑定若果如實務多數見解，一方面認為實際實施鑑定之人無
    庸具結，一方面又援用前述錯誤的立法理由，認為機關鑑定
    書為傳聞法則之例外，具有證據能力，則當事人無從詰問鑑
    定人，其結果係同時架空嚴格證明法則、傳聞法則及直接審
    理原則，並嚴重侵害被告之訴訟權。是解釋上透過具結之擔
    保，至少可以免除侵害人民訴訟權之疑慮，並且適用刑事訴
    訟法第二百零八條第二項之例外規定時，應採目的性擴張之
    態度，解釋上除經當事人同意（第一百五十九條之五），或
    另符合第一百五十九條之一以下其他例外規定，否則，即令
    曾經鑑定人於審判外具結，該鑑定書仍無證據能力，原則上
    均應傳喚實際實施鑑定之人到庭，於審判庭經具結後，由當
    事人針對鑑定之程序及內容等事項詰問之，如此方符傳聞法
    則例外之法理，被告憲法上之訴訟權亦足獲得確保，該鑑定
    報告書始取得證據能力。
　(二)查被告對於公訴檢察官所提出，由入出國及移民署國境事務
  　大隊鑑識調查隊出具之鑑識報告，一再堅稱為真正之護照，
    其既否認該鑑識報告之內容，自難認有同意該鑑定報告具證
    據能力之意。本院依職權傳喚該鑑定機關內，實際實施本件
    鑑定之分隊長丙○○，就如何其實施鑑定之依據、標準及判
    斷基準等到庭具結並接受詰問，被告之對質詰問權已延緩至
    審判程序中確保，鑑定人證言所輔以之上述鑑識報告自具證
    據能力。
二、被告審判外之自白筆錄
    按被告之自白，非出於強暴、脅迫、利誘、詐欺、疲勞訊問
    、違法羈押或其他不正之方法，且與事實相符者，得為證據
    。被告陳述其自白係出於不正之方法者，應先於其他事證而
    為調查。該自白如係經檢察官提出者，法院應命檢察官就自
    白之出於自由意志，指出證明之方法。刑事訴訟法第一百五
    十六條第一項、第三項分別定有明文。查被告、指定辯護人
    於準備程序、審判期日對於公訴檢察官提出其警詢及偵查訊
    問筆錄之證據能力均不爭執，本院亦查無明顯事證足認檢察
    及警察機關於製作該等筆錄時，有對被告施以法所禁止之不
    正方法等情事，是被告審判外之自白陳述筆錄係出於其任意
貳、證明力部分
一、訊據被告矢口否認犯行，辯稱（略以）：不知道所持護照係
    偽（變）造，係，在印尼以一千二百萬元印尼盾為其申請的
    云云。惟查被告所持有之上述印尼國護照及附於該護照內經
    我國核發之簽證，均係經變造之特種文書，有檢察官所提出
    之入出國及移民署國境事務大隊鑑識調查隊鑑識報告一件附
    偵查卷足證，而實際實施該次鑑定之鑑定人丙○○亦到庭結
    證稱（略以）：被告所持用的護照是真護照，但有多處地方
    經過變造，例如，基本資料頁的記載有變造，相片的印刷方
    式也與真護照不同，我懷疑是把原先屬於某人的真正護照，
    把印刷頁部分洗掉，再換上被告的資料及相片重新印刷；另
    外，關於中華民國簽證的相片是在第十七頁，也是經過洗掉
    重印，另外第十一頁至第十六頁的底紋也是經洗掉重印，封
    皮是真的等語。而鑑定人所憑之上述鑑識報告亦詳細記載所
    以認定該護照為變造之鑑定方式、依據及判斷理由，足認鑑
    定結果無誤。本件查扣之護照（含我國簽證）均為變造，應
    堪認定。至被告所辯係其男友代其申請，並與男友於九十五
    年九月十二日一起搭機來臺云云。惟查被告始終無法提出所
    指男友之真實姓名，僅稱男友為臺灣籍，英文姓名為「LEI
    CHANERA 」云云，而檢察官當庭提出由入出國及移民署國境
    事務大隊所函覆之被告於九十五年九月十二日所搭乘長榮航
    空公司BR238 號班機上全體旅客姓名一覽表（參見九十六年
    八月十九日移境署桃特政字第09670001000 號函，該函所載
    九十五年「九月二十一日」，顯為「九月十二日」之誤記，
    逕予更正）），經核並無英文姓名為「LEI CHANERA 」之乘
    客，且經本院提示被告，被告亦無法指出該乘客姓名一覽表
    中，何人為其所指男友。被告空言所指男友是否確有其人，
    已令人質疑，惟檢察官起訴意旨仍不否認有此人存在，本院
    即不認定被告所為係「幽靈抗辯」。再查，被告於本院及警
    詢、偵查中均稱係花費印尼盾一千二百萬，由男友代為申請
    云云，惟據本院選任且具結，與被告同屬印尼國人之通譯丁
    ○○證稱，正常合法之印尼護照申請，最多祇要花費五百萬
    元印尼盾，經核與檢察官於偵查中所選任之通譯鄭福平證稱
    最貴三百萬元印尼盾就可以申辦到護照等語，就金額部分大
    致相符，且均遠低於被告所述之一千二百萬元印尼盾，已足
    認被告已預見所持護照及簽證為偽（變）造之證件，否則不
    致花費遠高於當地申辦價格（印尼盾三百萬至五百萬元）之
    費用，去申辦護照，合理的懷疑係，被告已預見其所持護照
    為偽（變）造，仍不詳加查證，祇為能來臺工作，對於護照
    之真偽毫不在乎，其對於行使變造特種文書之犯行，至少有
    不確定故意，因而亦足推知，被告對於其未經合法許可，即
    入境我國，當有得預見之故意。被告所辯不知情云云，不足
    採信，本件事證明確，應予論罪科刑。
二、核被告行使經變造之外國護照，並非我國護照，所為係犯刑
    法第二百十六條、二百十二條之行使變造護照之特種文書罪
    ；另未經合法許可即入境我國，係違反入出國及移民法第五
    十四條之未經許可入國罪。按入出國及移民法第五十四條及
    國家安全法第六條第一項，雖均對於未經許可入出國者，定
    有處罰規定，且二者法定刑度完全相同，惟觀前者第一條立
    法目的之規定：「為統籌入出國管理，確保國家安全，規範
    移民事務，落實移民輔導，特制定本法」，與國家安全法第
    一條之立法目的（為確保國家安全，維護社會安定，特制定
    本法）之立法意旨，顯見入出國及移民法旨在入出國管理及
    規範移民事務，而國家安全法著重確保國家安全及維護社會
    安定，尤其國家安全法主要係在規範「我國國民」，對於外
    國人之適用，毋寧以入出國及移民法為規範基礎，是二者屬
    法規競合關係，且本法制定在國家安全法之後，顯係國家安
    全法之特別法。是依特別法優於普通法及後法優於前法之原
    則，自應適用入出國及移民法第五十四條論處，檢察官雖未
    論及此部分競合之法條，惟其適用結果無異，對於被告防禦
    權之行使亦無影響。又被告所行使者之印尼國護照，係在真
    正護照上經過變造之護照，檢察官認係犯行使「偽造」特種
    文書罪，尚有誤會。被告分別於入境及欲出境時，先後二次
    行使變造護照之犯行，相距雖近一年，惟被告係基於同一概
    括之行使變造護照之犯意為之，應論以包括一罪之單純一罪
    ，檢察官認被告所犯為接續犯，尚有誤會，且認被告為警查
    獲逾期居留我國時，曾有再次行使變造護照犯行，惟此部分
    尚無證據證明係被告主動出示護照，合理懷疑係經警盤查始
    發覺，是難認被告此處另有行使犯行，惟此部分既為單純一
    罪之一部，尚不另為無罪之諭知，均附此敘明。又被告所犯
    行使變造護照罪，與未經許可入國罪，均與某真實姓名不詳
    英文姓名為「LEI CHANERA 」之臺灣籍成年男子，及某真實
    姓名不詳之成年人士，有犯意聯絡及行為分擔，均應論以共
    同正犯。所犯二罪間，犯意各別，行為互殊，應予分論併罰
    。爰審酌被告以變造護照之方式非法入境我國，足以生損害
    於我國核發簽證及入出境管理之正確性，且非法入境迄今，
    已於我國非法滯留近一年之久，被告自承於滯留我國期間違
    法打工，更影響我國之勞工管理及製造影響社會秩序之潛在
    風險，以及犯後始終否認犯行，耗費司法調查時日之犯後態
    度，分別量處如主文所示之刑，並分別諭知易科罰金之折算
    標準。又被告所犯未經許可入國罪，其犯罪時間係在九十六
    年四月二十四日之前，且該罪合於中華民國九十六年罪犯減
    刑條例第二條第一項第三款規定之減刑要件，爰均減其宣告
    刑二分之一；至所犯行使變造護照罪，犯罪事實之一部於九
    十六年四月二十四日之後，不屬上述減刑條例之範圍，全部
    不予減刑。另就減得之罪刑及不予減刑之罪刑，定應執行之
    刑，及並分別諭知易科罰金之折算標準。末查扣案變造署名
    「甲○○○○○○」之印尼國護照壹本（護照號碼：
    M912327 號，含換貼之甲○○○○○○照片壹張）、中華民
    國簽證一件（簽證號碼：095JKT013803號，含換貼之甲○○
    ○○○○照片壹張），均為被告供犯罪所用之物，且為被告
    所有或持有，應依刑法第三十八條第一項第二款、第三項之
    規定，宣告均沒收。又被告非我國籍人士，為刑法第九十五
    條所指之外國人，是另依刑法第九十五條之規定，併諭知應
    於刑之執行完畢後，驅逐出境之意旨。
據上論斷，依刑事訴訟法第二百九十九條第一項前段，入出國及
移民法第五十四條、刑法第十一條前段、第二十八條、第二百十
六條、第二百十二條、第四十一條第一項、第五十一條第五款、
第九十五條、第三十八條第一項第二款，刑法施行法第一條之一
第一項、第二項前段，判決如主文。
中    華    民    國     96    年    9    月    10    日
                            臺灣桃園地方法院刑事第六庭
                                法  官  錢　建　榮
以上正本證明與原本無異。
如不服本判決，應於判決送達後10日內向本院提出上訴狀（應附
繕本），其未敘述上訴理由者，應於上訴期間屆滿後20日內補提
理由書狀於本院，上訴於臺灣高等法院。
  　　　　　　　　　　　　　　　書記官　劉  寶  霞
中　　華　　民　　國　　96　　年　　7 　　月　　19　　日
